【裁判字號】    95,重訴,221
【裁判日期】    980930
【裁判案由】    給付借款
【裁判全文】
臺灣臺南地方法院民事判決             95年度重訴字第221號
原      告  台南縣鹽水鎮農會
法定代理人  戊 ○ ○
訴訟代理人  楊偉勝律師
            丙 ○ ○
            甲 ○ ○
被      告  趙 榮 案
            趙    註
            楊趙麗姿
前二人共同
訴訟代理人  何永福律師
複  代理人  羅振宏律師
            丁 ○ ○
被      告  趙 麗 治
訴訟代理人  羅振宏律師
上列當事人間請求給付借款事件，經本院於民國98年9月16日言
詞辯論終結，判決如下：
    主      文
被告趙註、楊趙麗姿及趙麗治於繼承趙天助之遺產範圍內，應連
帶給付原告新臺幣壹仟貳佰捌拾壹萬零捌佰捌拾捌元，其中壹仟
貳佰萬元自民國九十年九月二十九日起至清償日止，按週年利率
百分之十點五計算之利息，暨自民國八十六年七月十六日起至清
償日止，按上開利率百分之二十計算之違約金。
被告趙榮案應給付原告新臺幣壹仟貳佰捌拾壹萬零捌佰捌拾捌元
，其中壹仟貳佰萬元自民國九十年九月二十九起至清償日止，按
週年利率百分之十點五計算之利息，暨自民國八十六年七月十六
日起至清償日止，按上開利率百分之二十計算之違約金。
前二項被告如其中一人為清償時，其餘被告於其清償範圍內，免
給付義務。
原告其餘之訴駁回。
訴訟費用新臺幣壹拾壹萬陸仟陸佰元由被告負擔。
    事實及理由
壹、程序方面
一、原告法定代理人原為乙○○，嗣於訴訟繫屬後變更為戊○○
    ，為此原告法定代理人戊○○具狀聲明承受訴訟，經核與民
    事訴訟法第170條、 第175條及第176條規定相符，應予准許
二、被告趙榮案經合法通知，未於最後言詞辯論期日到場，核無
    民事訴訟法第386條各款所列情形， 爰依原告之聲請，由其
    一造辯論而為判決。
三、按訴狀送達後，原告不得將原訴變更或追加他訴，但如擴張
    、減縮受判決事項之聲明者，不在此限， 民事訴訟法第255
    條第1項第3款定有明文。本件原告起訴原請求被告應連帶給
    付原告新台幣（下同）1,200萬， 及自民國85年3月9日起至
    清償日止，按週年利率百分之11.75計算之利息，並自85年9
    月9日起至清償日止，其逾期在6個月以內者，按上開利率百
    分之10，超過6個月以上者， 按上開利率百分之20計算之違
    約金。嗣於訴訟繫屬中，變更為（一）被告應連帶給付原告
    1,200萬元，及自86年7月16日至清償日止，按週年利率百分
    之10.5計算之利息，並按上開利率百分之20計算之違約金。
    （二）被告應給付原告1,320,636元及810,888元，核其性質
    乃減縮受判決事項之聲明，是該聲明變更合於前揭規定，應
    予准許。
貳、實體方面
一、原告主張略以：被告趙榮案於82年7月28日 邀同訴外人即趙
    榮案之父趙天助、訴外人趙福興為連帶保證人，共同簽立借
    據、約定書（以下分稱系爭借據、系爭約定書）向原告借款
    1,200萬，借款期間 自民國82年7月28日至92年7月28日止，
    並約定利息按基本放款利率9%加碼年息1.5%， 合計10.5%計
    算，加碼年息並得依原告調整基本放款利率時調整；如未按
    期攤還本息時，應自逾期之日起6個月以內， 加計前開利率
    10%，逾期6個月以上， 加計前開利率20%之違約金（下稱系
    爭借款）。詎被告趙榮案自85年3月8日起，即未依約繳款，
    應視為全部到期。嗣因系爭借款之擔保品經本院85年度執字
    第10664號拍賣以清償部分利息，截至86年7月15日止，尚餘
    本金1,200萬元、利息1,320,636元 及違約金810,888元未清
    償。 又訴外人即連帶保證人趙天助已於92年5月30日死亡，
    被告趙榮案、趙註、楊照麗姿及趙麗治均為趙榮案之繼承人
    ，未依法拋棄繼承，應繼承訴外人即被繼承人趙天助對系爭
    借款之連帶保證債務。爰依系爭借據約定、連帶保證及繼承
    之法律關係，請求被告連帶給付所欠本息；併為聲明（一）
    原告應連帶給付被告1,200萬元，及自86年7月16日至清償日
    止，按週年利率10.5%計算之利息，並按上開利率20%計算之
    違約金。（二）被告應給付原告1,320,636元及810,888元（
    計算至86年7月15日止未清償之違約金及利息）。
二、被告方面：
（一）被告趙榮案未於最後言詞辯論期日到場，據其前到場所為
      之主張與陳述略以：伊確有向原告借款，但系爭借款連帶
      保證部分未經訴外人趙天助同意，乃伊盜蓋訴外人趙天助
      之印章，故該連帶保證部分無效，訴外人即被繼承人趙天
      助既不負債務清償責任，伊自無繼承該債務之理云云。
（二）被告趙註、楊趙麗姿及趙麗治抗辯則以：訴外人趙天助並
      未擔任系爭借款之連帶保證人，簽名蓋章並非訴外人趙天
      助所為。 系爭借款和被告趙榮案於82年7月22日所簽訂之
      抵押借款契約書（下稱系爭抵押契約） 之抵押債權1,560
      萬元應屬同一款項，況原告應提出撥款證明。又縱確有本
      件債務存在， 依修正後民法繼承篇及施行法第1條之3第2
      項規定，應以所得遺產為限，負清償責任。此外，原告利
      息請求權亦已罹於時效。被告趙麗治又以：伊已拋棄繼承
      ，更無須繼承系爭借款債務云云。
（三）皆併為聲明：原告之訴駁回。
三、得心證之理由：
（一）本件原告主張被告趙榮案為主債務人，與被告簽訂系爭借
      據借得1,200萬， 並約定利率10.5%，逾期還款6個月以上
      ，再加計上開利率20%之違約金。嗣被告趙榮案自85年3月
      8日起未依約還款， 系爭借款擔保品經拍賣清償部分利息
      ，截至86年7月15日止，尚餘本金1,200萬元、違約金810,
      888元未清償，又訴外人趙天助於於92年5月30日死亡，被
      告皆為訴外人趙天助之繼承人，被告趙榮案、趙註及楊趙
      麗姿未拋棄繼承等情，業據提出系爭借據、訴外人趙天助
      及被告戶籍謄本、 繼承系統表及本院85年度執字第10664
      號分配表為證，且為被告所不爭執，堪信原告此部分主張
      為真。
（二）系爭借款和被告趙榮案於82年7月22日所簽訂之系爭抵押
      借款契約是否屬同一款項？原告是否已撥款？
      本件被告趙註、楊趙麗姿及趙麗治以系爭借款與系爭抵押
      契約可能為同一筆款項，原告應提出撥款證明等語置辯。
      查系爭抵押契約乃系爭借款及被告趙榮案其他借款之物上
      保證契約，用以擔保原告貸與被告趙榮案之債權，此有系
      爭抵押契約、借據在卷可查。是系爭借款本應與系爭抵押
      契約部分款項互相對應。至原告撥款與否，被告即主債務
      人趙榮案應知之最詳，被告趙榮案對撥款事實既不爭執，
      堪信原告此部分主張為真，被告所辯，尚難憑採。
（三）訴外人趙天助是否應負系爭借款之連帶保證責任？
    1.按私文書應由舉證人證其真正；私文書經本人或其代理人
      簽名、蓋章或按指印或有法院或公證人之認證者，推定為
      真正，民事訴訟法第357條前段及第358條分別定有明文。
      本件原告主張訴外人趙天助為系爭借款之連帶保證人，為
      被告所否認，並以被告趙榮案盜蓋訴外人趙天助印章；系
      爭借據上借款人趙榮案與訴外人即連帶債務人趙天助簽名
      之筆跡相同，系爭借據、系爭約定書上之訴外人趙天助簽
      名，皆屬偽造云云置辯。
    2.經查：系爭借據、系爭約定書由原告所提出，依前開舉證
      責任分配法理，雖應由原告舉證證明形式上之真正。惟簽
      訂契約本無須以締約人親筆簽名始生效力，由他人或兩造
      其中一人繕寫內容及兩造姓名，再由兩造於契約上用印，
      於我國貸款業務上，並非少見。又系爭約定書究其內容，
      旨在補充約定個別借款契約之一般共通性條款，並辦理對
      保。然辦理對保，雖為金融界之慣例；而系爭約定書之共
      通性條款，雖可補充個別借款契約之不足，惟兩者皆非保
      證契約之成立或生效要件。是縱有系爭借據、系爭約定書
      未經訴外人趙天助簽名、無法證明簽名為真之情，甚或根
      本無系爭約定書存在、抑或未經對保，如系爭借據業經被
      告趙天助蓋章，揆諸前揭說明，自可推定系爭借據為真正
      ，而認訴外人趙天助與原告成立連帶保證契約，應負連帶
      保證責任。
    3.細繹系爭借據，擔保物提供人兼連帶債務人載明為訴外人
      趙天助， 其姓名上下方分別有訴外人趙天助之印文各1枚
      ，經本院將系爭約定書與訴外人趙天助在第一銀行鹽水分
      行之印鑑卡、戶政事務所印鑑證明申請書函囑內政部警政
      署刑事警察局為筆跡鑑定；復再將系爭借據、系爭約定書
      與前開印鑑卡、印鑑證明申請書送法務部調查局鑑定，皆
      因字跡資料不足而無法鑑定，此有內政部警政署刑事警察
      局97年12月17日刑鑑字第0970188037號函、法務部調查局
      98年8月6日調科貳字第09800408330號函在卷可稽。 是系
      爭借據、約定書其上簽名是否為訴外人趙天助親筆為之，
      已無從審認。
    4.至系爭借據上「趙天助」之印文經本院肉眼辨識，與訴外
      人趙天助於55年8月8日在台南縣鹽水鎮公所申請之印鑑證
      明申請書上所使用印章相符，而被告對此亦不爭執，自堪
      信系爭借據上訴外人趙天助之印文為真。被告雖辯以該印
      文非訴外人趙天助所為，而係被告趙榮案未經同意而盜用
      云云。惟按當事人主張有利於己之事實，就其事實有舉證
      之責任。又私人之印章，由自己使用為常態，被人盜用為
      變態，主張變態事實之當事人，自應就此印章被盜用之事
      實負舉證之責任， 最高法院86年度台上字第717號判決要
      參照。系爭借據上所蓋訴外人趙天助之印文既為真正，依
      舉證責任分配法理，倘被告不能舉證證明訴外人趙天助之
      印章被人盜用，依民事訴訟法第358條規定， 系爭借據即
      應推定為真正。對此，被告趙榮案雖自承系爭借據之印文
      為其盜蓋，然被告趙榮案為系爭借款主債務人，與被告趙
      註、楊照麗姿及趙麗治係二親等旁系血親之親兄弟姐妹關
      係，被告趙榮案自承盜蓋訴外人趙天助印章與否，並未改
      變其所應負之債務責任，卻可使其兄妹同免保證債務，是
      被告趙榮案證言可信度自屬較低，而被告趙榮案亦未說明
      如何取得訴外人趙天助印章、如何通過原告承辦業務人員
      之審核以簽訂系爭借據，並貸得龐大借款等情。是被告趙
      榮案所述，尚難證明前揭訴外人趙天助之印文確為其所盜
      蓋。除此之外，被告始終不能提出其他證據，以證明系爭
      借據上訴外人趙天助之印文為被告趙榮案所盜蓋，揆諸前
      揭說明，系爭借據自應推定為真正。
    5.綜上所述，原告主張被告趙榮案為系爭借據之借款人，而
      訴外人趙天助係系爭借據之連帶保證人等情，為可採信。
      又被告辯稱系爭借據未經訴外人趙天助同意，乃被告趙榮
      案盜蓋印章云云，尚難憑採。從而，應認訴外人趙天助與
      原告成立連帶保證契約，訴外人趙天助應對系爭借款負連
      帶保證責任。
（四）被告趙麗治是否已拋棄繼承？
      本件被告趙麗治以已拋棄繼承云云置辯，查被告趙麗治固
      曾聲明拋棄繼承，並經本院准予備查。惟嗣經原告提起確
      認拋棄繼承無效訴訟，歷經本院95年度第61號判決、台灣
      高等法院台南分院96年度家上第111號判決 確認被告趙麗
      治所為之拋棄繼承無效確定。是被告趙麗治前所聲明之拋
      棄繼承已屬無效，對訴外人即被繼承人趙天助之繼承關係
      ，即應回復為完全繼承。從而，被告趙麗治辯稱已經拋棄
      繼承，故無須負擔系爭借款之連帶保證責任云云，自難憑
      採。
（五）被告得否以所得遺產為限，負清償責任？
    1.按繼承人對於被繼承人之債務，以因繼承所得遺產為限，
      負清償責任；繼承在民法繼承編 中華民國98年5月22日修
      正施行前開始，繼承人對於繼承開始以前已發生代負履行
      責任之保證契約債務，由其繼續履行債務顯失公平者，以
      所得遺產為限， 負清償責任，民法第1148條第2項及民法
      繼承編施行法第1條之3第2項分別定有明文。 本件訴外人
      趙天助係於92年5月30日死亡， 此有戶籍謄本為證，而其
      因系爭借款所生代負履行責任之保證契約債務係主債務人
      即被告趙榮案於趙天助死亡前之85年3月8日起未依約還款
      即已發生。依前開規定，於由被告繼續履行顯失公平者，
      得以所得遺產為限，負清償責任。至本件是否有顯失公平
      之情形，則應審酌繼承人與被繼承人是否具有同居關係、
      於繼承發生時對被繼承人財務狀況之瞭解程度、對保證債
      務之可責性以及是否因主債務而受有利益而決。
    2.查被告趙註、楊趙麗姿及趙麗治為訴外人即被繼承人趙天
      助已婚子女，皆未與訴外人即被繼承人趙天助同財共居，
      有戶籍謄本在卷可稽。是難以期待被告趙註、楊趙麗姿及
      趙麗治於繼承發生時對被繼承人之財務狀況已有相當之瞭
      解。又系爭借款乃被告趙榮案本身之貸款，被告趙註、楊
      趙麗姿及趙麗治對該保證債務並無可責性，亦未由主債務
      之系爭借款獲得財產上利益。如由被告趙註、楊趙麗姿及
      趙麗治繼續履行，恐顯失公平，依修正後民法繼承篇之修
      法意旨，應認被告趙註、楊趙麗姿及趙麗治應以所得遺產
      為限，負清償責任。次查被告趙榮案住所與訴外人即被繼
      承人趙天助同， 有該2人之戶籍謄本在卷可按，又被告趙
      榮案為系爭借款主債務人，其受有財產上利益，是如由其
      繼續履行系爭債務，並未失公平。
    3.原告雖主張被告趙麗治於訴外人即被繼承人趙天助死亡後
      ，曾領取勞保給付，已明知訴外人趙天助死亡事實，卻仍
      未於法定期間內為限定或拋棄繼承，顯有概括繼承之意。
      又被告趙麗治為完全行為能力人，與一般揹債兒情況不同
      ，既經深思熟慮判斷而為概括繼承，並無顯不公平之處，
      自不得依前開規定免責云云。惟查：訴外人即被繼承人趙
      天助所負保證系爭借款債務已逾千萬，以常理度之，如被
      告趙麗治無意繼承龐大債務，於繼承時為嫻熟法律規定之
      人，並已知系爭借款存在，可預期將為限定或拋棄繼承。
      嗣被告趙麗治未於法定期限內為之，反於原告聲請支付命
      令，請求給付系爭借款債務後，隨即提出異議，益徵被告
      趙麗治如非於繼承發生時未曉法律，即可能對系爭借款債
      務一無所知。末查，本次修法不僅為解決揹債兒之社會問
      題，尚欲處理現代社會工商社會家庭型態轉變，親人間對
      彼此債務狀況不明，或不闇法律規定，而未即時為拋棄或
      限定繼承，致繼承人無辜承擔被繼承人龐大債務此一問題
      。是本次修正後民法繼承篇施行法第1條之3並未囿於限制
      行為能力人或無行為能力人始有適用，否則民法繼承篇施
      行法第1條之1第2項於97年1月2日修正 針對限制行為能力
      人或無行為能力人於顯失公平時，得以所繼承遺產償還債
      務之規定即為已足，又何須再有本次修法。承前所述，無
      論被告未為拋棄或限定繼承之理由為何，由其負擔保證債
      務，已顯失公平。是原告此部分主張，尚難憑採。
    4.綜上，被告抗辯依修正後民法繼承篇，被告趙註、楊趙麗
      姿及趙麗治得以因繼承所得之遺產為限，負清償債務責任
      乙節，自屬有據。
（六）利息是否罹於時效？
    1.按請求權，因15年間不行使而消滅，但法律所定期間較短
      者，依其規定；利息、紅利、租金、贍養費、退職金及其
      他1年或不及1年之定期給付債權，其各期給付請求權，因
      5年間不行使而消滅； 消滅時效，自請求權可行使時起算
      ；消滅時效，因起訴而中斷；依督促程序，聲請發支付命
      令、開始執行行為或聲請強制執行與起訴有同一效力；時
      效中斷者， 自中斷之事由終止時，重行起算，民法第125
      條、第126條、第128條前段、第129條第1項、第2項第1款
      、第5款及第137條分別定有明文。
    2.查本件支付命令聲請狀 送達被告之日為95年9月29日（以
      最後送達被告之日為準），是被告自95年9月29日起回溯5
      年即90年9月28日以前部分利息之請求權時效， 業因時效
      完成消滅， 而90年9月29日以後之利息請求權時效則尚未
      完成，堪已認定。是被告於本院審理中抗辯部分利息時效
      完成，自屬有據。從而，原告所得請求之利息，應自90年
      9月29日起算，逾此範圍之利息請求，自屬無據。
四、綜上所述，本件原告主張依系爭借據約定、連帶保證及繼承
    法則，請求【（一）被告趙註、楊趙麗姿及趙麗治於繼承趙
    天助之遺產範圍內，應連帶給付被告12,818,088元（計算式
    ：本金1,200萬元+違約金818,088元），其中1,200萬元自90
    年9月29日起至清償日止，按週年利率10.5%計算之利息，及
    自86年7月16日起至清償日止，按上開利率20%計算之違約金
    。（二）被告趙榮案應給付原告12,818,088元（計算式：本
    金1,200萬元+違約金818,088元）， 其中1,200萬元自90年9
    月29起至清償日止，按週年利率10.5%計算之利息， 及自86
    年7月16日起至清償日止，按上開利率20%計算之違約金。】
    之範圍內，為有理由，應予准許；逾此範圍，為無理由，應
    予駁回。末查，主文第1項、第2項之金額係相同之債務，具
    不真正連帶債務之關係， 如果被告中有1人清償部分款項時
    ，其他被告於其清償之範圍內，免給付義務，故諭知如主文
    第3項所示。
五、本件判決基礎已臻明確，兩造其餘攻擊及防禦方法經本院審
    酌後，核與判決不生影響，無逐一論駁之必要，併此敘明。
六、本件訴訟費用額確定為116,600元（即第一審裁判費）， 爰
    判決如主文第5項所示。
七、據上論結，原告之訴，為一部有理由，一部無理由，依民事
    訴訟法第79條，判決如主文。
中    華    民    國    98    年    9     月    30    日
                        臺灣臺南地方法院民事第一庭
                                法  官  王 獻 楠
上為正本，係照原本作成。
如不服本判決，應於本判決送達後20日內提出上訴狀（須按他造
當事人之人數附繕本）。
中    華    民    國    98    年    9     月    30    日
                                書記官  李 靜 怡


司法院資訊處製作；財團法人民間司法改革基金會備份。
